【裁判字號】    95,簡上,104
【裁判日期】    950929
【裁判案由】    返還不當得利等
【裁判全文】
臺灣士林地方法院民事判決             95年度簡上字第104號
上  訴  人  甲○○○
訴訟代理人  姚念林律師
被  上訴人  楊森山（即祭祀公業楊積美管理人）
訴訟代理人  王耀星律師
上列當事人間請求返還不當得利等事件，上訴人對於中華民國95
年4 月21日本院內湖簡易庭94年度湖簡字第744 號第一審判決提
起上訴，本院於95年9月14日言詞辯論終結，判決如下：
    主  文
原判決關於上訴人承租被上訴人祭祀公業楊積美所有坐落台北縣
汐止市○○段七六七地號土地面積四十八平方公尺之租金，應自
民國九十五年二月十日起調整為每年新台幣拾壹萬貳仟元部分
，暨訴訟費用負擔之裁判均廢棄。
上開廢棄部分，被上訴人在第一審之訴駁回。
其餘上訴駁回。
第一、二審訴訟費用，由被上訴人負擔二分之一，餘由上訴人負
擔。
    事實及理由
壹、本訴方面：
一、上訴人起訴主張：上訴人向祭祀公業楊積美承租其所有坐落
    於台北縣汐止市○○段767 地號土地（以下簡稱系爭土地）
    ，於其上興建門牌號碼台北縣汐止市○○路505 號3 層樓房
    屋居住（以下簡稱系爭房屋），上訴人前依本院80年度訴字
    第209 號民事判決，自80年起至86年6 月止每年給付租金
    59,875元予被上訴人，共計已繳389,187 元（計算式：申報
    地價15,840x54 平方公尺x 年息7%x6.5=389,187），嗣被上
    訴人於87年1 月7 日以汐止郵局存證信函第9 號通知上訴人
    自86年7 月調整租金為每年69,854元，上訴人自86年7 月起
    至91年12月止已繳314,343 元（申報地價18,480x54 平方公
    尺x 年息7%x4.5= 314,343） ，惟因汐止市○○路拓寬，部
    分土地被政府徵收，現使用面積僅剩39.4平方公尺，上訴人
    以54平方公尺計算收取租金，自80年起至91年止總計溢收
    190, 211元（計算式： (389,187+314,343)-(申報地價
    15,840x 39.4平方公尺x 年息7%x6.5)-( 申報地價18,480x
    39.4平方公尺x 年息7%x4.5 )=190,211），爰依不當得利之
    法律關係，訴請被上訴人返還190,211 元，及自起訴狀繕本
    送達翌日起至清償日止，按週年利率5%計算之利息等語。
二、被上訴人則以：
  (一)關於上訴人租用系爭土地面積54平方公尺乙節，業經載明於
    本院80年度訴字第209 號民事判決主文，而有既判力，上開
    民事判決主文認定上訴人承租系爭土地自80 年1月16日起每
    年租金調整為59,875元，則被上訴人依該確定民事判決收取
    租金，具有法律上原因，上訴人依不當得利之法律關係請求
    返還溢收租金190,211 元，顯無理由。
  (二)上訴人所指因道路拓寬所徵收之土地實為台北縣汐止市○○
    段766 地號土地，與上訴人現租用之系爭767 地號土地無涉
    ，且該道路拓寬之情事發生於78年6 月間，上訴人仍執前案
    判決前發生之另一地號土地因道路拓寬遭徵收之事由請求返
    還不當得利，實係誤將馮京當馬涼。
  (三)上訴人所提之台北縣政府稅捐稽徵處汐止分處93年3 月8 日
    函文主旨僅係表明系爭房屋當中有面積39.4平方公尺開設豆
    漿店作營業使用，需以營業用課徵房屋稅，上訴人竟執上開
    函文作為系爭房屋實際占用系爭土地面積之依據，顯屬無據
    。
三、本件原審對於上訴人之請求，判決上訴人敗訴。上訴人提起
    上訴，並聲明：(一)原判決廢棄。(二)被上訴人應給付上訴人
    190,211 元，及自起訴狀繕本送達翌日起至清償日止，按週
    年利率5%計算之利息。被上訴人則聲明：駁回上訴。
四、兩造不爭執之事實：
  (一)上訴人原向祭祀公業楊積美承租其所有坐落於台北縣汐止市
    ○○段766 、767 地號土地，於其上興建門牌號碼台北縣汐
    止市○○路505 號房屋，兩造未訂書面而為不定期租賃關係
    。嗣766地號土地於78年間經政府徵收。
  (二)被上訴人前訴請調整租金，經本院於80年5 月7 日以80年度
    訴字第209 號民事判決判命上訴人承租系爭土地面積54平方
    公尺之租金，應自80年1 月16日起調整為每年59,875元（卷
    1 第22頁至第29頁）。
  (三)上訴人自80年起至86年6 月止每年給付租金59,875元予被上
    訴人，共計繳納389,187 元。嗣被上訴人於87年1 月7 日以
    汐止郵局存證信函第9 號通知上訴人自86年7 月調整租金為
    每年69,854元（卷1 第35頁至第36頁），上訴人自87年7 月
    起至91年12月止共計繳納314,343 元。
五、基上兩造不爭執之事實，則本件兩造爭執要旨厥為：(一)上訴
    人承租土地之面積為若干？(二)被上訴人自80年至91年止，依
    54平方公尺面積收取租金，是否無法律上原因？茲分述如下
    ：
  (一)上訴人承租系爭土地面積為若干？
    本件上訴人主張系爭房屋其使用系爭土地面積僅39.4平方公
    尺云云，惟為被上訴人所否認。經查：原審於94年12月28日
    會同台北縣汐止地政事務所赴現場勘驗測量，經上訴人自行
    以黃漆標記指界，台北縣汐止地政事務所依建物實際占用面
    積測量後，認系爭房屋占有767 地號土地面積為48平方公尺
    之事實，有勘驗筆錄（卷1 第52頁至第53頁）、台北縣汐止
    地政事務所95年1 月2 日北縣汐地測字第0940015084號函送
    之94年12月19日士複字第1364號複丈成果圖（卷1 第54頁至
    第55頁）附卷可稽，茲上訴人空言指稱上開測量結果不當，
    洵無足取。至上訴人提出之台北縣政府稅捐稽徵處汐止分處
    93年3 月8 日北稅汐2 字第0930004568號函固載明：「台端
    所有座落汐止市○○里○○路○ 段505 號房屋面積39.4 平
    方公尺係供永和豆漿店營業使用，依規定應自93年1 月起改
    按營業用稅房屋稅」等語（卷1 第10頁），惟稅捐機關職司
    稅捐課徵事宜，上開函文僅係稅捐機關表明其以營業用稅課
    徵房屋稅之依據，殊不得以稅捐機關於於房屋營業用面積之
    認定，遽以推翻地政事務所專業之測量結果。則系爭房屋占
    有系爭土地面積為48平方公尺之事實，堪以認定。
  (二)被上訴人自80年至91年止，依54平方公尺面積收取租金，是
    否無法律上原因？
    又系爭房屋占有系爭土地面積為48平方公尺，已如前述，而
    被上訴人自被上訴人自80年至91年止均係依54平方公尺面積
    向上訴人收取租金，此為兩造所不爭執，上訴人據此主張溢
    收部分為不當得利云云。惟按，「除別有規定外，確定之終
    局判決就經裁判之訴訟標的，有既判力。」民事訴訟法第
    400 條第1 項定有明文。查本院80年度訴字第209號民事判
    決主文係：「被告甲○○○承租祭祀公業楊積美所有坐落台
    北縣汐止鎮○○段767 地號土地面積54平方公尺（即門牌號
    碼台北縣汐止鎮○○路○ 段505 號房屋所占用之土地）之租
    金，應自民國80年1 月16日起調整為每年新台幣59,875元」
    ，則於兩造依民法第442 條聲請法院增減租金或合意增減租
    金數額之前，上開判決主文之判斷即具有既判力，則被上訴
    人自80年起至86年6 月止，依上開判決主文按年收取上訴人
    給付之租金59,875元，即具有法律上原因。復查，被上訴人
    以系爭土地申報地價上漲為由，於87年1 月7 日以汐止郵局
    存證信函第9 號通知上訴人自86年7 月調整租金為每年69,
    854 元，上訴人乃依被上訴人之請求，自87年7 月起至91年
    12月止按年給付租金69,854元之事實，有存證信函（卷1 第
    35頁至第36頁）、匯票（卷1 第38頁）等影本在卷足考，並
    為兩造所不爭執，且被上訴人於本院95年9 月14日言詞辯論
    期日陳稱：「86年7 月被上訴人依照申報地價調漲租金，上
    訴人沒有意見，兩造合意是如果申報地價調整，就依照申報
    地價年息7%調整」等語（卷2 第42頁），足徵兩造就系爭土
    地租金自87年7 月起調整為每年67,854元乙節，業已達成意
    思表示合致，則被上訴人依兩造契約關係收取此部分租金，
    亦非無法律上原因。
五、綜上，被上訴人自80年1 月起至91年12日止收受租金均具有
    法律上原因，則上訴人依不當得利之法律關係，訴請被上訴
    人返還溢交租金190,211 元，洵屬無據。原審就此部分為上
    訴人敗訴之判決，並無不合。上訴人指摘原判決不當，求予
    廢棄改判，為無理由，應駁回其此部分之上訴。
貳、反訴方面：
一、被上訴人於原審反訴主張：上訴人承租之系爭土地前臨大同
    路，後緊接光明路，位於汐止與南港間交通要道，公告現值
    由80年之每平方公尺28,600元漲為每平方公尺49,800元，漲
    幅高達74% ，上訴人將系爭房屋1 樓出租予豆漿店營業使用
    ，1 年租金保守估計達72萬元，而上訴人每年僅支付被上訴
    人6 萬元左右之租金，顯非公平，爰訴請系爭土地租金自95
    年2 月10日起調整為每年360,480 元等語。
二、本件原審對於被上訴人之請求，判決上訴人承租祭祀公業楊
    積美所有坐落台北縣汐止市○○段767 地號土地面積48平方
    公尺之租金，應自95年2 月10日起調整為每年312,000 元，
    並駁回被上訴人其餘之訴。上訴人就此敗訴部分提起上訴，
    並聲明：(一)原判決不利於上訴人部分廢棄。(二)上開廢棄部分
    ，被上訴人在第一審之訴駁回。被上訴人則聲明：駁回上訴
    。另被上訴人原審敗訴部分，未據被上訴人聲明上訴，已告
    確定。
二、上訴人上訴則辯稱：
  (一)原審判決依上訴人主張，片面認定租金調漲近9%，實嫌過高
    ，況以往均係雙方協議達成每年應繳租金數額，此次未經雙
    方協議即以訴訟請求，有違誠信原則。又原審判決以上訴人
    在系爭土地建築3 層樓房，每月租金6 萬元，據以調整系爭
    土地租金，惟系爭房屋全係上訴人自費建築，每層樓地板面
    積不足40平方公尺，如以6 萬元計算，每層亦不過2 萬元，
    每平方公尺地租26,000元，實嫌過高。
  (二)原審囑託地政機關測量系爭房屋占有系爭土地面積48平方尺
    ，與實際上訴人使用面積不符，亦與台北縣政府稅捐稽徵處
    汐止分處函載明系爭房屋面積39.4平方公尺不符，應再由具
    有公信力之機關測量等語置辯。
四、兩造不爭執之事實：
  (一)上訴人原向祭祀公業楊積美承租其所有坐落於台北縣汐止市
    ○○段766 、767 地號土地，於其上興建門牌號碼台北縣汐
    止市○○路505 號房屋，兩造未訂書面而為不定期租賃關係
    。
  (二)被上訴人前訴請調整租金，經本院於80年5 月7 日以80年度
    訴字第209 號民事判決判命上訴人承租系爭土地面積54平方
    公尺之租金，應自80年1 月16日起調整為每年59,875元（卷
    1 第22頁至第29頁）。
  (三)被上訴人於87年1 月7 日以汐止郵局存證信函第9 號通知上
    訴人自86年7 月調整租金為每年69,854元（卷1 第35頁至第
    36頁），上訴人自87年7 月起至91年12月止依上開金額繳納
    。
  (四)系爭土地79年度公告現值為每平方公尺28,600元、申報地價
    每平方公尺15,840元，93年1 月公告現值每平方公尺49,800
    元、申報地價每平方公尺16,000元（卷1 第28頁、第46頁）
    。
五、基上兩造不爭執之事實，則本件兩造爭執要旨厥為：(一)上訴
    人承租系爭土地面積為若干？(二)系爭土地租金應否調整？以
    若干為適當？
  (一)上訴人承租系爭土地面積為若干？
    系爭房屋占有系爭土地面積為48平方公尺等情，詳如本訴部
    分之理由，茲不再贅述。
  (二)系爭土地租金應否調整？以若干為適當？
    按「租賃物為不動產者，因其價值之昇降，當事人得聲請法
    院增減其租金。」民法第442 條前段定有明文。民法第442
    條所謂價值之昇降，係指租賃物本身之價值，於租賃契約成
    立後有昇降者而言（最高法院26年滬上字第4 號判例要旨參
    照）。經查，被上訴人前訴請調整租金，經本院於80年5 月
    7 日以80年度訴字第209 號民事判決判命上訴人應繳納之租
    金應以系爭土地申報地價每平方公尺15,840元年息7%計算為
    適當，自80年1 月16日起調整為每年59,875元。嗣被上訴人
    以系爭土地申報地價調漲為每平方公尺18,480元為由，於87
    年1 月7 日以汐止郵局存證信函第9 號通知上訴人自86年7
    月依上開土地申報地價年息7%計算調整租金為每年69,854元
    ，上訴人均如數給付等情，有上開民事判決（卷1 第22頁至
    第29頁）、存證信函（卷1 第35頁至第36頁）等影本在卷可
    稽，並為兩造所不爭執，應認兩造自86年7 月起已合意將系
    爭土地租金調整為每年69,854元。復查，系爭土地86年7 月
    公告現值每平公尺55,440元，而93年1 月公告現值為每平方
    公尺49,800元、申報地價為每平方公尺16,000元等情，此有
    土地登記謄本（卷1 第46頁）、公告現值查詢表（卷2 第36
    頁）在卷足參，兩相比較，系爭土地之公告現值及申報地價
    不升反降；且被上訴人所主張現場交通狀況，均係前次調解
    租金時即已存在之事實。此外，被上訴人並未舉證證明自兩
    造於86年7 月間合意調漲租金後，系爭租賃物本身之價值有
    何上昇情事，則其訴請調漲租金，即非可採。。
五、從而，被上訴人訴請調整系爭土地租金，洵屬無據，原審未
    及斟酌前揭事證，誤以80年5 月7 日判決調整租金時地價與
    93 年 間地價相比較，而判決上訴人承租系爭土地之租金而
    判決上訴人承租祭祀公業楊積美所有坐落台北縣汐止市○○
    段767 地號土地面積48平方公尺之租金，應自95年2 月10日
    起調整為每年312,000 元，尚有未洽。上訴人就此部分指摘
    原判決不當，求予廢棄改判，為有理由，應由本院將原判決
    予以廢棄，並改判如主文所示。
、本件判決基礎已臻明確，兩造其餘之攻擊防禦方法及訴訟資
    料經本院斟酌後，核與判決不生影響，無逐一論述之必要，
    併予敘明。
肆、據上論結，本件上訴為一部有理由，一部無理由，依民事訴
    訟法第436 條之1 第3 項、第449 條、第450 條、第79條，
    判決如主文。
中    華    民    國    95    年    9     月    29    日
                  民事第二庭  審判長法  官  陳介源
                                    法  官  陳梅欽
                                    法  官  陳玉曆
以上正本證明與原本無異。
本件判決不得上訴。
中    華    民    國    95    年    10    月    4     日
                                    書記官  蔡雨呈


司法院資訊處製作；財團法人民間司法改革基金會備份。
